【裁判字號】    95,建上更(一),6
【裁判日期】    950808
【裁判案由】    給付工程款
【裁判全文】
臺灣高等法院民事判決             95年度建上更(一)字第6號
上  訴  人  太平洋房屋仲介股份有限公司
法定代理人  乙○○
訴訟代理人  胡美慧律師
被上訴人    昶鋐水電工程有限公司
法定代理人  甲○○
訴訟代理人  謝天仁律師
複代理人    吳佩玲律師
上列當事人間，因請求給付工程款事件，上訴人對於中華民國91
年1月29日臺灣臺北地方法院89年度重訴字第232號第一審判決，
提起上訴，經最高法院第一次發回更審，本院於95年 7月25日言
詞辯論終結，判決如下：
    主      文
上訴駁回。
第二審及發回前第三審之訴訟費用由上訴人負擔。
    事實及理由
一、上訴人之法定代理人已於94年8月8日由鄭明智變更為乙○○
    ，業據提出上訴人公司變更登記表在卷(本院更一字1號卷第
    19頁至第22頁 )為憑，且據乙○○具狀聲明承受訴訟，並續
    行訴訟程序，有其民事聲明承受訴訟狀在卷(同上卷第18頁)
    足稽，經核於法尚無不合，應予准許。
二、被上訴人起訴主張：上訴人於86年5月8日將其坐落臺北縣汐
    止市○○路底「薩爾士堡」透天集合住宅 (計有A、B、C、D
    、E、F、G、H等八棟)外管線工程 (以下稱系爭工程)，以總
    價款新臺幣(以下同) 2,450萬元委由被上訴人承作，與被上
    訴人簽訂工程契約書(以下稱系爭契約)，嗣應其要求變更、
    追加工程，金額為 2,277,297元，被上訴人均已依約完工，
    交付竣工圖，使其領得房屋使用執照，惟尚積欠系爭工程尾
    款450萬元，及追加工程款2,277,297元，合計 6,777,297元
    ，屢經催索，不獲置理；為此，基於承攬契約之承攬報酬請
    求權、及返還不當得利請求權之法律關係，求為命上訴人應
    給付被上訴人6,777,297元本息之判決 (被上訴人逾越4,452
      ,671元本息部分之請求，原法院為其敗訴判決，未據聲明
     不服，業已確定。)。並聲明：(一)上訴駁回。(二)第二審
    及發回前第三審訴訟費用由上訴人負擔。
三、上訴人則以：被上訴人於86年5月8日與上訴人簽訂系爭契約
    ，承攬上訴人系爭工程，依發包工程承攬單第(二)項及系爭
    契約第 4條之約定，應證明其已完成工作內容及實際施作數
    量，始得向上訴人請求報酬。所謂「完成一定工作」應以工
    程經驗收及覆驗為準。系爭工程均為外管線工程，與建築物
    主要構造及主要設備無涉，上訴人領得房屋使用執照與之無
    關，難謂上訴人領得房屋使用執照，系爭工程即已完成，其
    未依債之本旨履行，請求上訴人給付報酬，尚非有據；且上
    訴人與之並無追加工程之合意，亦無追加工程之施作，其請
    求追加工程款，於法同屬無據；何況尚有未施作之工程項目
    ，由上訴人代墊材料費5,560,229元，雇工施作支出1,269,3
    12元，得與其請求之工程尾款450萬元予以抵銷，經抵銷後
    已無餘款可資請求等語，資為抗辯；並聲明：(一)原判決不
    利於上訴人部分廢棄。(二)前項廢棄部分，被上訴人在第一
    審之訴及假執行之聲請駁回。(三)第一、二審及發回前第三
    審之訴訟費用由被上訴人負擔。
四、被上訴人主張上訴人於86年5月8日將系爭工程委由被上訴人
    承作，與被上訴人簽訂系爭契約之事實，為上訴人所不爭執
    ，且有系爭契約(含發包工程承攬單)在卷 (原審1卷第8頁至
    第11頁 )為憑；被上訴人主張之上開事實，應堪信為真實。
五、被上訴人主張上訴人將系爭工程以總價 2,450萬元委由被上
    訴人承作；上訴人則以被上訴人承攬施作系爭工程，係採實
    作實算計價，非如被上訴人所主張以總價承攬施作等語抗辯
    ；經查：
(一)解釋意思表示，應探求當事人之真意，不得拘泥於所用之辭
    句，民法第98條定有明文。又：解釋契約，固須探求當事人
    立約時之真意，不能拘泥於契約之文字，但契約文字業已表
    示當事人真意，無須別事探求者，即不得反捨契約文字而更
    為曲解，亦有最高法院17年度上字第1118號判例，足資參照
    。
(二)本件上訴人不爭執系爭契約之發包工程承攬單第(二)項載明
    ：「本工程發包總價，『除註明以總價計算外』，均應俟竣
    工後按驗收之實做數量，照本承攬單所附估驗單內所列單價
    計算之各項單價，自本承攬單簽訂後不得以任何理由調整。
    」，而系爭契約第3條承攬酬金約定：「承攬金額 (未稅)：
    貳仟參佰參拾參萬參仟玖佰柒拾參元。營業稅(5%)：壹佰壹
    拾陸萬陸仟陸佰玖拾玖元。承攬總額(含稅)：貳仟肆佰伍拾
    萬元。」、第 5條契約型式明文約定：「本契約之承攬酬金
    採『總價』承包方式辦理。」，已符發包工程承攬單第(二)
    項之除外約定，且其右上欄又載明：「承包總價、未稅金額
    23,333,973元、稅金1,166,699元、含稅金額 24,500,672元
    。」，上訴人於簽訂系爭契約時，將系爭工程以總價發包之
    真意，已表示於契約文字，至為明確，無須別事探求。至於
    系爭契約第4條所為：「每月10、25日(備妥請款書等相關資
    料），依據實際完成數量或實際進度辦理。」之約定，其真
    意為就被上訴人按系爭工程所完成比例之數量、進度，分期
    請求上訴人給付報酬之期日，而非如上訴人所抗辯被上訴人
    施作系爭工程採實作實算計酬。被上訴人主張上訴人將系爭
    工程以總價2,450萬元(去尾數672元)委由被上訴人承作之事
    實，方符簽訂系爭契約之真意；上訴人之抗辯，委無足採。
六、被上訴人主張上訴人委由被上訴人施作之系爭工程，已完工
    經驗收完畢，自應給付工程尾款；上訴人則以被上訴人所施
    作系爭工程迄未經覆驗，尚難認已驗收完畢等語為抗辯；經
    查：
(一)發包工程承攬單第(十)項約定：「本工程經業主最後覆驗之
    日起，承攬人應出具保固切結書，保證…」、第(十六)項約
    定：「承攬人（乙方即被上訴人）於工程完成時，提供竣工
    圖予乙方（應係甲方之誤，即上訴人）。」，有發包工程承
    攬單在卷足稽。是項出具保固切結書、提供竣工圖於上訴人
    之約定，堪為被上訴人施作系爭工程完工及驗收與否之參酌
    。本件被上訴人於86年5月8日所承攬施作之系爭工程，包括
    電信(電氣外管線、電話外管線、及CCTV監視外管線)、電力
    (路燈外管線)及污水環保 (自來水外管線、污排水外管線、
    及瓦斯外管線 )等設備工程，與上訴人約定30個工作天完工
    ，有系爭契約 (第2條)、及上訴人所提出被上訴人之估價單
    (含工程預算單)在卷(原審1卷第70頁至第79頁)足憑。
(二)被上訴人承攬施作之系爭工程，已由上訴人於87年 2月20日
    向臺北縣政府申報完工，並申請使用執照；其中電信設備工
    程部分，業經中華電信股份有限公司臺灣北區電信分公司派
    員驗收合格，並經被上訴人之次承攬人震威興業有限公司出
    具、上訴人為見證人之保固契約書，分別交付兩造；電力設
    備工程部分，已由台灣電力股份有限公司施作高壓電部分併
    送電；至於污水環保設備工程部分，亦經台北縣政府環保局
    查驗合格等事實，為上訴人所不爭執，且有中華電信股份有
    限公司臺灣北區電信分公司86年11月5日北客字第86C790358
    6號函、保固契約書在卷(原審1卷第35頁至第37頁)，及附於
    台北縣政府檢送予原法院八六汐使字第二二三號及八七汐使
    字第四一六號使用執照卷宗內之使用執照申請書、按圖施工
    證明書、監造證明書、台北縣政府87年 4月21日八七北府環
    三字第114011號函等為憑。
(三)上訴人以被上訴人承攬施作系爭工程，均係外管線工程，並
    非建築物之主要設備，與上訴人申請使用執照無關等語為抗
    辯；查建築法第70條第 1項規定：「建築工程完竣後，應由
    起造人會同承造人及監造人申請使用執照。直轄市、縣 (市
     )(局)主管建築機關應自接到申請之日起，十日內派員查驗
    完竣。其主要構造、室內隔間及建築物主要設備等與設計圖
    樣相符者，發給使用執照，…。」，所謂建築物主要設備，
    包括污物、污水或其他廢棄物處理設備，為94年 6月20日廢
    止前之臺灣省建築管理規則第33條第 3款所明定；被上訴人
    承攬施作系爭工程中之污水環保設備工程，已經台北縣政府
    環保局查驗合格之事實，已如前述，且有台北縣政府87年 4
    月21日八七北府環三字第114011號函附於前述使用執照卷宗
    內為憑；上訴人抗辯被上訴人施作系爭工程與其申請使用執
    照無關，顯與事實不符，不足為憑。
(四)被上訴人主張上訴人已於88年 5月28日收受被上訴人所交付
    之竣工圖，業據提出記載「一、薩爾士堡工地竣工圖兩本交
    給業主。二、…」、由上訴人工地主任林錦瑞簽收之字條在
    卷 (原審1卷第49頁)為憑，且經證人林錦瑞於原審到場結證
    稱：「(原證七第二頁是否你所簽署？)是的。」、「 (收到
    竣工圖時是否已完工 ？)當時簽署時尚有工程問題，竣工圖
    是原告法代交給我的…」等語屬實；且上訴人對於被上訴人
    已交付竣工圖之事實，已於其90年 4月19日向原審所提民事
    答辯 (四)狀，為「原告交付被告竣工圖圖號WP-1(見被證十
    )…」(原審2卷第79頁)之陳述，證人欄載明「被證十：原告
    交付竣工圖正本乙本(含P-1 WP-1圖)。庭呈」及於本院及本
    院前審均由上訴人提出與系爭契約所附設計圖，予以比對，
    由此堪認被上訴人確已有交付竣工圖之事實；上訴人顯係以
    否認被上訴人追加工程之主張，抗辯兩圖比對後大同小異，
    而否認竣工圖之真正，自無足取。
(五)87 年12月3日被上訴人委請律師發函催請上訴人給付系爭工
    程尾款，上訴人拒未如期給付，迄至88年 5月間指出系爭工
    程之缺失，同月10日交付系爭工程缺失改善事項表予上訴人
    之監工李國榮，同月28日並交付前述之竣工圖等事實，亦有
    律師函、回執、及李國榮簽署之汐止薩爾士堡工地缺失改善
    事項表在卷 (原審1卷第13至15頁、第48頁)足稽。
(六)綜合上開事證，被上訴人所承攬、施作之系爭工程，已完工
    經覆驗、提供竣工圖，堪認已完工並交付完畢；被上訴人主
    張上訴人委由被上訴人施作之系爭工程以完工，尚非全無可
    採；上訴人以被上訴人所施作系爭工程迄未經覆驗，尚難認
    已驗收完畢等語為抗辯，自無足取。
七、按：「稱承攬者，謂當事人約定，一方為他方完成一定之工
    作，他方俟工作完成，給付報酬之契約。」、「工作有瑕疵
    者，定作人得定相當期限，請求承攬人修補之。承攬人不於
    前項期限內修補者，定作人得自行修補，並得向承攬人請求
    償還修補必要之費用。」、「承攬人不於前條第 1項所定期
    限內修補瑕疵，或依前條第 3項之規定拒絕修補或其瑕疵不
    能修補者，定作人得解除契約或請求減少報酬。」、「報酬
    應於工作交付時給付之，無須交付者，應於工作完成時給付
    之。工作係分部交付，而報酬係就各部分定之者，應於每部
    分交付時，給付該部分之報酬。」民法第 490條第 1項、第
    493條第1、2項、第494條前段、第505條分別定有明文。又
    ：「 工作之完成與工作有無瑕疵，係屬兩事，此就民法第
    490條及第494條參照觀之，不難索解。是定作人於承攬人完
    成工作時，雖其工作有瑕疵，仍無解於應給付報酬之義務，
    僅定作人得定相當期限請求承攬修補，如承攬人不於所定期
    限內修補瑕疵，或拒絕修補，或其瑕疵不能修補者，定作人
    得依民法第494條之規定請求減少報酬而已。、「承攬報酬
    應於工作交付時給付之，民法第505條第1項前段定有明文。
    定作人於支付報酬前，固得檢查工作物是否合於契約之約定
    ，以決定應否支付報酬，倘定作人於受領工作物後，經過相
    當時間未表示異議者，承攬人既經交付工作物，定作人即有
    支付報酬之義務。縱嗣後發見工作物有瑕疵，亦僅後於民法
    第49 8條所定法定期間內請求修補，或解除契約，或請求減
    少報酬或賠償損害，而不得拒付報酬。」亦有最高法院73年
    度臺上字第2814號、82年度臺上字第1440號裁判意旨，足資
    參照。經查：
(一)被上訴人於88年 5月28日已將竣工圖交付上訴人，已如前述
    ，上訴人於受領後，歷時近 8個月未曾表示異議，遲至被上
    訴人於89年 1月19日提起本件訴訟，始以被上訴人未依債之
    本旨履行契約為抗辯，顯然違反民法第148條第2項：「行使
    權利，履行義務，應依誠實及信用方法」之規定，依前揭最
    高法院82年度臺上字第1440號裁判意旨，上訴人即有支付報
    酬之義務。
(二)再者，被上訴人承攬施作系爭工程，已完工交付上訴人，且
    於施作期間，上訴人均派員監工，並已支付 2,000萬元工程
    款之事實，為上訴人所不爭執，且經上訴人之監工即證人林
    錦瑞於原審到場結證稱：「(監工負責項目為何？)是各棟的
    負責人，李國榮是 F棟、王冠傑是D、E、H棟、陳是C、B、G
    棟， A棟是我負責。…」等語在卷足憑；倘被上訴人未依約
    按圖施工，上訴人之監工豈會置之不理，並於收受系爭工程
    之竣工圖後，歷經近 8個月未表示異議，除後述上訴人抗辯
    被上訴人未施作之工程項目、或有瑕疵之情形外，堪認被上
    訴人已依債之本旨履行契約。至於發包工程承攬單第(十)項
    固有：「本工程經業主最後覆驗之日起，承攬人應出具保固
    切結書，保證在保固期內如確因工料不良發生倒塌時，應由
    承攬人負責修理賠償，不另給價。」之約定，惟其約定係對
    於被上訴人施作系爭工程於完工後，保固期間內應負之瑕疵
    擔保責任，而非以提出保固切結書為被上訴人請求給付尾款
    條件之約定；且由被上訴人提出、上訴人不爭執其工地主任
    李國榮簽署之客訴維修單(原審1卷第111頁)，其上之「檢修
    項目」欄載明：「揚水控制盤」、「業主反應損壞情形」欄
    載明：「無法正常運轉」，「故障原因」欄及「責任歸屬」
    欄分別載明：「器具接觸不良(被拆過未重新固定好)」、「
    人為故障，非器材不良或施工不良造成 (器材及線路被不當
    拆裝過)」，「收費金額」欄載明：「整修測試工資1,500(
    未稅 )」，「更換後測試」欄載明：「整理後測試正常」，
    益徵被上訴人業已將其承攬施作之系爭工程，交付予上訴人
    ，嗣因「揚水控制盤」被不當拆裝，未妥適固定，以致接觸
    不良而無法運轉，尚難以此認為系爭工程有瑕疵，且由此益
    徵被上訴人已將系爭工程完工交付，並進行保固。
(三)綜合上述，被上訴人已將系爭工程完工、並交付上訴人，已
    依債之本旨履行契約，依前揭法條規定、最高法院裁判意旨
    ，自有給付報酬之義務，被上訴人請求上訴人給付系爭工程
    之尾款，於法尚非無據，應予准許；上訴人抗辯被上訴人未
    依債之本旨履行契約，即無可採。
八、上訴人以被上訴人承攬、施作系爭工程，尚有未施作之工程
    項目，由上訴人代墊材料費5,560,229元，雇工施作支出1,2
    69,312元，得與其請求之工程尾款 450萬元予以抵銷，經抵
    銷後已無餘款可資請求等語為抗辯；經查：上訴人抗辯被上
    訴人未施作、或有瑕疵之工程項目，應由工程尾款 450萬元
    扣除，除已判決確定應扣除2,324,626元外，餘2,175,374元
    仍應扣除下述工程項目之工程款，茲析述之：
(一)瓦斯外管線設備工程部分：
    89年8月2日原法院履勘現場，被上訴人對於上訴人抗辯被上
    訴人僅施作 A棟部分之瓦斯外管線工程，其餘未施作部分應
    按比例扣除 665,000元[760,000-(760,000÷8)=665,000]之
    部分已為被上訴人所不爭執，且已判決確定；至於被上訴人
    已施作 A棟部分之瓦斯外管線工程之事實，上訴人亦不爭執
    ，且有原法院勘驗筆錄在卷(原審1卷第139頁背面、第140頁
    )足憑；上訴人對於被上訴人施作A棟部分之瓦斯外管線工程
    ，仍須按比例支付95,000元 (760,000÷8=95,000)，上訴人
    抗辯應予扣除，自失依據，委無足採。
(二)電氣外管線設備工程：
(1) 工程預算單第4頁(原審1卷第199頁)第14、15項PVC電線部分
    ：上訴人抗辯被上訴人未依約定施作50mm之電線，該部分之
    電線均由上訴人代為購買，並經被上訴人之合夥人蕭良松同
    意由工程款內扣除等語；經查：
 1. 工程預算單第4頁第15項載明PVC電線應施作50mm，而被上訴
    人實際上施作38mm之事實，固為被上訴人所不爭執；惟查：
    證人即系爭工程之電機技師羅謀顯於原審到場結證稱：「系
    爭工程原來設計是一、二樓的電錶放一樓，三、四樓電錶放
    三樓，尺寸規定寬是60公分，高是 150公分，深度是35公分
    。太平洋認為不美觀，所以要我更改為全部放在防火巷，因
    為防火巷的深度固定，所以如果以上開規格 140幾戶的電錶
    放不下去，縱使改為寬40、高60、深度35仍放不進去，所以
    最後改為寬度35，高是 140公分、深度25公分，這都是太平
    洋章啟光叫我改的（日期我忘了），且也經過台電公司審核
    通過。因為電錶改小，電線也由50mm改為30mm，這也是經由
    太平洋公司允許的。後來實際上作的是38mm，電線放大並不
    會有影響，但若縮小就會有電線走火的問題，所以作38mm並
    不會有問題…」、「當時章啟光、林主任、蕭良松及甲○○
    在我的辦公室，就這個案子全部討論時，包括電線設計問題
    ，這種設計更改的問題絕對經過老闆即章啟光同意。因為原
    來電錶不是委託我，是後來更改才委託我，所以我確定更改
    是章啟光的意思」等語（原審1卷第150、151頁)在卷，再徵
    諸電氣外管線設備工程第14、15項之 PVC電線，係由上訴人
    代為訂購之事實，為上訴人所自認，被上訴人係經由上訴人
    之指示、同意，而由50mm改以38mm電線施作，被上訴人無不
    依約施作之事實，上訴人以被上訴人未依約施作50mm電線，
    顯係罔顧事實，而不足採。
 2. 上訴人抗辯被上訴人施作工程預算單第4頁第14、15項PVC之
    電線，係由上訴人代為購買，並經被上訴人之合夥人蕭良松
    同意由工程款內扣除等語；經查被上訴人施作工程預算單第
    4頁第14、15項PVC之電線，係由上訴人代為購買，計支出1,
     017,660元之部分，已判決確定應由工程尾款扣除，上訴人
    尚以被上訴人施作工程預算單第4頁第14、15項PVC之電線，
    工程預算單雖記載65,000公尺，實際施作數低於此數額，應
    扣除此部分全部工程款3,015,714元 (含上述之1,017,660元
    )等語；查上訴人代為購買38mm之電線3萬公尺，與工程預算
    單上之數量64,584公尺雖有差距，但工程預算單之數量係由
    上訴人所決定，且因一般管線於施作時均會有所損耗，估價
    單上的數量會比圖面的數量多出百分之10至百分之15一節，
    業經證人羅謀顯結證在卷(原審2卷第131頁)可稽，且本件係
    以總價承包，依據工程總價計算，非單項個別計算，即使工
    程預算單所預估之數量與實際施作之數量不符，被上訴人仍
    須施作工程，不因上訴人代購材料而免予施作，上訴人抗辯
    尚應扣除此部分之餘額工程款1,998,054元 (即3,015,714-1
    ,017,660=1,998,054)，即非有據。
 3. 上訴人又抗辯此部分款項「蕭良松有說要由工程款裡面扣，
    由業主代購，該部分工程款不請求」。惟證人蕭良松就本件
    工程另涉嫌侵占、詐欺被上訴人之工程款，業經臺灣臺北地
    方法院諭知有罪判決在案，有原法院91年度訴字第49號刑事
    判決在卷 (本院上字卷第123頁)足稽，證人蕭良松就本件之
    前開證言，即非可信；且由證人林錦瑞所為「 (38mm及14mm
    是否惟原告委託你去叫的 ？)是蕭良松叫我去叫的，但蕭並
    沒有付款給我，有說由工程款去扣，材料也交給蕭良松」證
    言之意旨，應指購貨之貨款由工程款中扣抵之意，而非指該
    部分之工程款全部扣抵，上訴人是項抗辯，顯違常理，不足
    採信。
(2) 第17項屋內打鑿及修補工程部分：
    上訴人以被上訴人更改整棟電錶位置致通往各戶之電器幹管
    須穿越一樓之牆壁，並由一樓之牆壁往上延伸各戶之地板以
    為分接，被上訴人於打鑿牆壁施作電氣幹管時，須修補牆面
    ，以恢復平整，惟被上訴人不僅未回復且亦有誤打穿發生漏
    水情事，上訴人自行修補，此部分被上訴人既未施作，工程
    款30萬元應予刪除等語為抗辯；惟查，A棟（即秀山路130巷
    25號）室內電氣幹管下方雖有些水漬，但除此之外，原牆面
    修補完整，並未見上訴人所稱未修補牆面之情事，已經原審
    勘驗屬實，至 A棟室內電氣幹管下方雖有些水漬，惟上訴人
    迄未證明前揭水漬係上訴人錯誤打穿所致，上訴人是項抗辯
    ，亦不足採。
(三)CCTV監視外管線設備工程：
    上訴人抗辯被上訴人未施作之第14項5CFB、2mmX2C隔離電源
    線103,392元、第23項之系統測試及調整工程4萬元、第26項
    安裝工資472,639元、第17項配管線另料25,935元合計641,9
    66元，應予扣除，並經判決確定外，尚應扣除第17項配管線
    另料 8,645元等語；查被上訴人主張上訴人係使用社區網路
    ，而未使用5CFB、2mmX2C隔離電源線，惟被上訴人已施作幹
    管，並配合社區網路在幹管加穿軟線之事實，為上訴人所不
    爭執，而依證人羅謀顯結證稱：「配管線另料是從線與管的
    比例分配，沒有做隔離線當然就無須測試及調整暨安裝」等
    語在卷 (原審2卷第133頁)，上訴人仍須按103392：34580=3
    ：1之比例，給付被上訴人所施作幹管費用及配管線另料8,6
    45元 (即34,580×1/4=8,645)，始符事理之平，上訴人此部
    分之抗辯，要非可採。
(四)自來水外管線設備工程部分：
(1) 第一項揚水泵浦路上型口徑4"（兩台）部分：
 1. 上訴人以被上訴人所施作揚水式泵浦，為PS/HN型其型式HN-
    375-150，係75匹馬力，其單價為195,000元，而工程預算單
    上之單價竟高達45萬元，每台價差 255,000元，兩台價差51
    萬元，顯未依約施作，應扣除價差51萬元等語為抗辯；查上
    訴人所抗辯之價格係以型錄價目表為憑，惟查型錄價目表上
    所標示者，係僅指材料價格，未包含施工安裝等工程費用之
    事實，為大眾週知之事實，且被上訴人承攬施作工程，係以
    營利為目的，其工程預算單上之價格，自應涵蓋其材料費、
    工資、稅捐、及其應得之利潤在內，況且依證人羅謀顯於原
    審結證稱：「…因為馬達(也是我設計的)高達75馬力，若使
    用陸上型的泵浦，放在頂樓會浪費空地使用的空間，而且現
    場空間不夠，也沒辦法作陸上型的，後來改為沉水式 (原來
    我是設計陸上型 )，但就工程來講使用上並沒有區別，但就
    價格來講沉水式比較貴，但是價格不是差距很大。…」等之
    證言 (原審1卷第151頁)，堪認被上訴人施作沉水式之揚水
    泵浦情非得已，使用上又與陸上型之揚水泵浦，並無區別，
    價格上又較陸上型之揚水泵浦為貴，上訴人抗辯應扣除價差
    51萬元，顯失依據，不足為憑。
 2. 上訴人又以被上訴人施作設計75匹馬力不當，致出水壓力過
    大，水管爆裂多達四次，經溢昇工程有限公司之陳茂龍施作
    修繕，花費561472元，此部分應予扣除等語為抗辯，並據其
    提出發包採購申請單、報價單、發票在卷(原審2卷第89頁至
    第104頁)為憑；惟查，被上訴人施作此部分之工程係依據上
    訴人委由證人羅謀顯之設計，予以施作之事實，業據證人羅
    謀顯於原審到場結證稱：「…因為馬達 (也是我設計的)…
    」(原審1卷第151頁)、「…本件整個設計是由太平洋委託蕭
    良松，再由蕭良松委託我，但是我是對太平洋負責。」 (原
    審 2卷第131頁)等語足憑；且證人陳茂龍於原審到場結證稱
    ：「（問：水管漏水原因？）因為馬達壓力太大，在轉彎處
    如果有大車經過，剛好在送水時，經過擠壓就會破裂」、「
    （問：水管破裂的原因除了轉彎處被擠壓的原因外與送水口
    是否有關係？）因為原告用的是 ABS管才會出問題，如果是
    用白鐵的水管就無問題。除了馬路埋設的水管是 ABS管外，
    露出來可以看到的水管就是白鐵的水管即不銹鋼管」、「…
    89年3月、5月、9月、10月各修一次，四次都是在D棟的外面
    ，都在轉彎處，都是上水管破裂。每次破的地方都不一樣。
    一開始也是用ABS管更換，最後才用不銹鋼管更換」等語 (
    原審2卷第109頁、110頁)，證人羅謀顯亦證稱：「露明部分
    用不銹鋼管，不是露明的部分可用 PVC管，此為自來水管的
    內規，只有台北市是要求必須用不銹鋼管」、「水管破裂的
    原因有很多種，且該銷售案上方尚有環大建設公司興建其他
    建物，可能有很多重型車經過」等語(原審2卷第132頁)，暨
    溢昇工程有限公司開立之報價單上載明：「…由於原馬達為
    75HP，馬力過於龐大，已造成3次PVC管破裂，本報價單含更
    換 2台20HP馬達及水管破裂…」等字義，充其量僅能證明被
    上訴人所施作之水管破裂原因，或因設計不當、或因被擠壓
    ，惟不能證明係被上訴人施作不當所致，上訴人抗辯其修繕
    費用應予以扣抵，自非有據，而不足採。
(2) 第9項給水管PCV"W"管部分：
    按：第493條至第495條所規定定作人之權利，如其瑕疵自工
    作交付後經過一年始發見者，不得主張。工作依其性質無須
    交付者，前項一年之期間，自工作完成時起算，民法第 498
    條定有明文。上訴人以被上訴人所交付之竣工圖圖面丈量，
    被上訴人施作之尺寸與估價單上所載之數量不符，經結算互
    相找補之金額為110089元，此部分應從工程款扣除等語為抗
    辯；經查證人羅謀顯結證稱：「一開始由我們來畫圖設計，
    決定標單的數量，因為一般管線的部分一定會有損耗，所以
    我們決定的標單數量都會比圖面多出百分之十到百分之十五
    的數量。本件是由業主的負責人章啟光決定標單數量，但我
    們有提供參考的數據」等語在卷(原審2卷第131頁)，堪認被
    上訴人施作系爭工程之管線，自會如同證人所言有所耗損，
    且被上訴人係以總價承攬施作系爭工程，自非得以竣工圖上
    之數量作為兩造互相找補之依據。又上訴人於88年 5月28日
    收受被上訴人系爭工程竣工圖，歷經近 8月之時間，未曾表
    示任何異議，且於原法院89年8月2日履勘現場時，亦已表明
    ：「除以上瑕疵外，其餘不再主張。」有原法院勘驗筆錄在
    卷(原審1卷第140頁)足稽；嗣上訴人遲至89年10月18日之答
    辯（三）狀復以上開瑕疵作為抗辯，不僅逾時提出，且亦已
    逾民法第 498條所規定之一年瑕疵發現期間，依前揭規定，
    上訴人非得再持以為瑕疵之抗辯；準此，上訴人抗辯應扣抵
    110,089元，即無足取。
(五)污排水外管線設備工程：
    上訴人以被上訴人施作污排水外管線設備工程第 5項污水管
    PVC"O"管部分，依竣工圖之圖面丈量，其施作之尺寸亦與估
    價單上所載之數量不符，經結算應互相找補之金額為308,81
     5元，應由工程款中予以扣除等語為抗辯；經查上訴人所抗
    辯之事實，無非以被上訴人所施作尺寸數量與工程預算單所
    載不符，且所施作四種尺寸污水管，僅施作一半數量，甚至
    於約定數量為2246 (M)，僅施作216(M)等情為其論據；惟查
    被上訴人已於88年 5月28日已交付系爭工程之竣工圖，迄至
    上訴人為此項之抗辯，已逾民法第498條所規定1年之期間，
    不得持以為瑕疵之抗辯；且被上訴人所施作系爭工程為一 8
    棟之透天集合住宅外管線工程，果真如上訴人所抗辯僅施作
    一半數量， 8棟集合住宅住戶日常生活之污水如何順利排入
    污水幹管？上訴人之抗辯或有與事實不符。況且，如前所述
    ，被上訴人係以總價承包系爭工程，上訴人非得以各別數量
    與估價單所載不符，而請求扣款；上訴人此部分之抗辯，亦
    無可採。
(六)路燈外管線設備工程、及道路挖回填工程部分：
(1) 按：「當事人主張有利於己之事實者，就其事實有舉證之責
    任。」、「工作有瑕疵者，定作人得定相當之期限，請求承
    攬人修補之。承攬人不於前項期限內修補者，定作人得自行
    修補，並得向承攬人請求償還修補必要之費用。如修補所需
    費用過鉅者承攬人得拒絕修補，前項規定，不適用之。」、
    「承攬人不於前條第1項所定期限內修補瑕疵，或依前條第3
    項之規定拒絕修補或其瑕疵不能修補者，定作人得解除契約
    或請求減少報酬。但瑕疵非重要，或所承攬之工作為建築物
    或其他土地上之工作物者，定作人不得解除契約。」民事訴
    訟法第277條前段、民法第493條、第494條分別定有明文。
    又：「民法第 493條規定：『工作有瑕疵者，定作人得定相
    當之期限，請求承攬人修補之。承攬人不於前項期限內修補
    者，定作人得自行修補，並得向承攬人請求償還修補必要之
    費用。如修補所需費用過鉅者承攬人得拒絕修補。前項規定
    ，不適用之。』所謂定作人得自行修補，係以承攬人不於定
    作人所定之期間內修補，或拒絕修補為其要件。良以定作人
    既願訂定承攬契約而將其工作委由承攬人承製，顯見對於工
    作瑕疵之補完，亦以承攬人有較強之修繕能力，能夠以較低
    廉之成本完成修補，定作人倘未先行定期催告承攬人是否修
    補瑕疵，自不容其逕自決定僱工修補；此不獨就契約係締約
    雙方以最低成本獲取最大收益之經濟目的所必然獲致之結論
    ，且就避免使承攬人負擔不必要之高額費用之公平原則而言
    ，自乃不可違背之法則。」、「按因可歸責於承攬人之事由
    ，致工作發生瑕疵者，定作人得請求承攬人修補、解除契約
    、減少報酬及損害賠償；其請求修補時，應先定相當期限，
    請求承攬人為之，承攬人不於該期限內修補者，定作人始得
    自行修補，並向承攬人請求償還修補必要之費用，此觀民法
    第494條、第493條第1項、第2項之規定即明。故承攬人對於
    工作瑕疵應負責任，以有可歸責之事由為前提；定作人之自
    行修補，更應以承攬人不於定作人所定期限內為修補，或拒
    絕修補為要件。」亦有最高法院86年度臺上字第2298號、91
    年度臺上字第771號之裁判意旨，足資參照。
(2) 上訴人以被上訴人施作路燈外管線設備工程中之電線配置及
    電線施作有瑕疵，由上訴人委請陳茂龍修補，已據陳茂龍於
    原審到場結證、確認施工四天從事燈座測試，每一個工人薪
    資一天2,200元，合計8,800元之修補費用，應由工程款予以
    扣除等語為抗辯；惟查上訴人是項抗辯有利於己之事實，於
    原審90年3月20日言詞辯論期日，請求減少價金 (原審2卷第
    67頁)，依民事訴訟法第277條前段、民法第493條、494條之
    規定、及最高法院裁判意旨，應舉證證明已定期通知，而被
    上訴人未如期修補；惟上訴人迄未舉證證明，其請求以所減
    少之價金8,800元由工程款扣除，即非有據。
(3) 上訴人以被上訴人承攬施作系爭各項工程，未依工程預算單
    所載，施作「道路挖回填工程」，數度通知催請施作，未獲
    回應，由被上訴人代叫回填瀝青、水泥及工資等，共花費
    699040元，亦應由工程款中扣除等語為抗辯；經查上訴人此
    項抗辯，除瀝青舖設本非工程預算單之工程範圍，所花費用
    不得請求扣除外，其餘部分亦如前所述，迄未據上訴人舉證
    證明已定期通知，而被上訴人未如期修補，其請求以所減少
    699,040元之價金，由工程款中扣除，同屬無據。
(七)綜合上述，上訴人抗辯被上訴人未施作、或有瑕疵之工程項
    目，應由工程尾款450萬元扣除，除已判決確定應扣除2,324
     ,626元外，餘2,175,374元仍應扣除上述工程項目之工程款
     ，均非有據，已如前述，不應准許。
九、追加工程款部分：被上訴人主張因上訴人嗣後變更設計而追
    加工程，其工程款為2,277,297元，業據提出估價單在卷(原
    審1卷第12頁)為憑；上訴人則以被上訴人與上訴人間，無追
    加工程之合意，其所提出追加工程之估價單，係其發包予第
    三人施作之內容，即使估價單上左下方有上訴人監工李國榮
    之圓形戳章，惟李國榮僅為上訴人之現場 F棟監工，無權代
    理為追加工程之意思表示，且估價單上尚載明「請送回公司
    ，轉交許高專」字義，更足見無追加工程之合意等語為抗辯
    ；經查：
(一)被上訴人主張所追加之工程，其明細為： (1)水錶位閘閥按
    裝工程。(2)臨時電錶按裝。(3)電錶箱按裝工程（審圖變更
    ）。(4)臨時水錶按裝工程。(5)C棟增設排水。(6)水溝蓋更
    換損壞分戶水管更新工程。 (7)電錶箱後不銹鋼線槽及電錶
    連結線槽追加工程。(8)避雷針接地按裝工程。(9)路燈變更
    增設工程。(10)建築增設排水管工程。（11）室內弱電外管
    幹管增設工程。（12）土方挖掘岩盤打鑿清運工程等，有被
    上訴人提出之估價單(原審1卷第12頁)在卷足稽。
(二)上訴人現場監工即證人林錦瑞於原審到場結證稱：「原告（
    指被上訴人）負責的是外水電部分，由我去監督」、「（提
    示原證二即原審1卷第12頁之估價單，有何意見？）趙(指趙
    崇佑）有跟我談過在88年 2月份左右，但是我認為是責任施
    工，且施作項目與合約有很大之出入。就原證二有施工一部
    分，第一項第五款及第六款，第二項第一款有施作，其他部
    分沒有印象，就上開施工項目並無問題」等語在卷(原審1卷
    第102、103頁），堪認被上訴人確已施作追加之工程，並向
    上訴人為追加工程之思表示。證人亦即上訴人現場監工李國
    榮亦結證稱：「（提示估價單是否由你蓋章？）是的。」、
    「(為何會有此估價單？)當時不知是趙崇佑還是原告法代交
    給我的…因我的權責不在金額的大小，當時蓋章只是負責轉
    交而已，我也沒有去看原告到底有無施作。」等語在卷（同
    上卷第99頁），且估價單上已載明「請送回公司轉交許高專
    」，被上訴人已向上訴人為追加工程之意思表示，且於被上
    訴人為追加工程之施作，未曾予以阻止，迄至被上訴人提起
    本件訴訟前，對於被上訴人所交付之估價單所載追加工程項
    目、金額，亦未曾異議，其有同意追加工程，至為明確。
(三)上訴人不爭執之發包工程承攬單第(十七)項備註：「1.本合
    約設備數量以估價單為準。現場實裝數量并估價單數量差異
    ，得依估價單上單價辦理追加減帳，但需經業主同意始可生
    效。2.為使變更工程追加帳，能於短時間內結清，避免造成
    日後困擾，請貴公司(應指被上訴人)於變動工程完工後，經
    業主驗收一個月內，必須提出追加帳申請資料，並附變更圖
    後圖面及計算式兩份，一份送忠孝工務所，一份送忠孝總公
    司，以便審核。3.經業主驗收後，未能一個月內提出追加減
    帳申請資料者，視同放棄辦理追加權利。」，本件被上訴人
    於追加工程完工後，依發包工程承攬單第(十七)項備註之約
    定，提出追加帳申請資料，並交付竣工圖二份，上訴人於收
    受上開資料後，迄至被上訴人提起本件訴訟前，未為反對之
    表示，益徵上訴人確已與被上訴人有追加工程之合意。上訴
    人雖以證人蕭良松於原審結證稱「…所以在簽約時有提到總
    價承包，因為有很多沒有考慮的因素，所以沒有考慮的因素
    都包含在總價內」等語，而抗辯無追加工程之情事。惟查證
    人蕭良松就被上訴人承攬施作系爭工程，因涉嫌侵占被上訴
    人之工程款，經被上訴人訴請檢察官偵查起訴，原法院刑事
    庭為其有罪之判決，有原法院91年度訴字第49號刑事判決在
    卷(本院上字卷第123至129頁)，其所為證言難期無偏頗之虞
    ；且以兩造皆有相當工程施作經驗，證人蕭良松所謂「簽約
    時有很多沒有考慮的因素，皆包含在總價內」之證言，顯與
    發包工程承攬單第(十七)項備註之約定有違；易言之，證人
    蕭良松所為上述之證言，果真屬實，則發包工程承攬單第(
    十七)項備註之約定，豈不成為具文，毋庸為追加減帳之約
    定。上訴人持證人蕭良松之證言為抗辯，顯不足取。
(四)綜合上開事證，被上訴人主張上訴人因嗣後變更設計而追加
    工程，應給付追加之工程款 2,277,297元，於法尚非無據，
    應予准許。
十、綜上所述，被上訴人主張上訴人依系爭契約，應給付之工程
    尾款，除已判決確定應扣除未施作之工程費、及上訴人代購
    之材料費共計2,324,626元外，尚應給付被上訴人2,175,374
    元，及追加之工程費2,277,297元，合計為4,452,671元，於
    法有據，應予准許。
十一、「給付無確定期限者，債務人於債權人得請求給付時，經
    其催告而未為給付，自受催告時起，負遲延責任。其經債權
    人起訴而送達訴狀，或依督促程序送達支付命令，或為其他
    相類之行為者，與催告有同一之效力。」、「遲延之債務，
    以支付金錢為標的者，債權人得請求依法定利率計算之遲延
    利息。」、「應付利息之債務，其利率未經約定，亦無法律
    可據者，週年利率為百分之五。」民法第229條第2項、第23
    3條第1項前段、第 203條分別定有明文。本件被上訴人請求
    上訴人給付工程款，係以支付金錢為標的，無確定期限，又
    未約定利率，其併請求給付自起訴狀繕本送達之翌日、即89
    年1月27日起至清償日止，按週年利率 5%計算之利息，於法
    尚非無據，應予准許。
十二、從而，原法院於上開範圍內為被上訴人勝訴判決，並依兩
    造陳明願供擔保，以代釋明之不足，請求准、免宣告假執行
    ，分別酌定擔保金額准許之，經核於法尚無違誤；上訴意旨
    ，仍持陳詞指摘原法院之判決不當，求予廢棄，為無理由，
    應予駁回。
十三、本件事證已臻明確，兩造其他攻擊、防禦方法，及提出未
      援用之證據，經斟酌後認不影響判決基礎，無逐一論述必
      要，併此敘明。
據上論結，本件上訴為無理由，爰判決如主文。
中    華    民    國    95    年     8     月    8    日
                  民事第五庭      審判長法  官  林丁寶
                                        法  官  高鳳仙
                                        法  官  陳博享
正本係照原本作成。
如不服本判決，應於收受送達後20日內向本院提出上訴書狀，其
未表明上訴理由者，應於提出上訴後20日內向本院補提理由書狀
（均須按他造當事人之人數附繕本）上訴時應提出委任律師或具
有律師資格之人之委任狀；委任有律師資格者，另應附具律師資
格證書及釋明委任人與受任人有民事訴訟法第466條之一第一項
但書或第二項（詳附註）所定關係之釋明文書影本。
中    華    民    國    95    年    8     月    9     日
                                        書記官  鄭靜如
附註：
民事訴訟法第466條之一（第一項、第二項）：
對於第二審判決上訴，上訴人應委任律師為訴訟代理人。但上訴
人或其他法定代理人具有律師資格者，不在此限。
上訴人之配偶、三親等內之血親、二親等內之姻親，或上訴人為
法人、中央或地方機關時，其所屬專任人員具有律師資格並經法
院認為適當者，亦得為第三審訴訟代理人。


司法院資訊處製作；財團法人民間司法改革基金會備份。
